【裁判字號】    97,審易,273
【裁判日期】    970716
【裁判案由】    詐欺
【裁判全文】
臺灣高雄地方法院刑事判決             97年度審易字第273號
公  訴  人  臺灣高雄地方法院檢察署檢察官
被      告  乙○○
上列被告因詐欺案件，經檢察官聲請簡易判決處刑（96年度偵字
第34582 號），本院簡易庭認不宜依簡易程序審理（95年度審簡
字第1396號），簽請改依通常程序審理，嗣因被告於準備程序進
行中就被訴事實為有罪陳述，經告知簡式審判程序之旨並聽取當
事人意見後，本院裁定由受命法官獨任進行簡式審判程序，並判
決如下：
    主  文
乙○○連續意圖為自己不法之所有，以詐術使人將本人之物交付
，處有期徒刑壹年陸月，減為有期徒刑玖月；又意圖為自己不法
之所有，以詐術使人將本人之物交付，處有期徒刑肆月，減為有
期徒刑貳月；又意圖為自己不法之所有，以詐術使人將本人之物
交付，處有期徒刑肆月，減為有期徒刑貳月；又意圖為自己不法
之所有，以詐術使人將本人之物交付，處有期徒刑肆月，減為有
期徒刑貳月；又意圖為自己不法之所有，以詐術使人將本人之物
交付，處有期徒刑肆月，減為有期徒刑貳月。應執行有期徒刑壹
年肆月，緩刑伍年。
    事  實
一、緣乙○○前於民國92年1 月間（會期自92年1 月25日起至96
    年25日止，以下稱甲會）及94年8 月間（會期自94年8 月1
    日起至98年8 月1 日止，以下稱乙會）先後召集民間互助會
    各1 會並自任會首，約定每月會款為新台幣1 萬元、均採內
    標制。詎其因個人資金短絀，竟意圖為自己不法所有之概括
    犯意，自92年間某日起至95年6 月15日止，明知前開互助會
    其中部分實際上未有會員得標，惟利用各會員彼此間並非熟
    識之機會，連續向各該活會會員訛稱有會員得標並藉此向渠
    等收取會款，致使各該活會會員陷於錯誤而依約交付會款，
    先後共計28次（甲會部分16次、乙會部分12次）。其後再分
    別基於詐欺取財之犯意，同以上述方式，分別於95年9 月1
    日、同年10月1 日、同年11月1 日及96年1 月1 日再向乙會
    活會會員詐取會款各1 次（共計4 次）。嗣因乙○○先後於
    95年12月底及96年1 月間某日通知上開互助會會員止會一事
    ，其中活會會員甲○○方始知悉受騙而循線查悉上情。
二、案經被害人甲○○訴請台灣高雄地方法院檢察署檢察官偵查
    起訴。
    理  由
一、本件被告乙○○所犯係修正前、後刑法第339 條第1 項詐欺
    取財既遂罪，其法定刑俱為死刑、無期徒刑、最輕本刑為3
    年以上有期徒刑以外之罪，於準備程序進行中被告就被訴事
    實為有罪陳述，由受命法官告知簡式審判程序要旨並聽取其
    與公訴人之意見，經被告同意適用簡式審判程序後，本院亦
    認無不得或不宜改依簡式審判程序進行之處，爰依刑事訴訟
    法第27 3條之1 第1 項、第284 條之1 規定，本院合議庭裁
    定由受命法官獨任進行簡式審判程序，合先敘明。
二、前揭事實，業經證人甲○○、何佳萍分別於偵查中證述綦詳
    ，並有互助會單影本2 份在卷可稽，復據被告迭於偵查及本
    院審理中均坦認上情不諱，足徵被告之自白核與事實相符，
    堪予採信。職是，本件事證明確，被告前揭犯行至堪認定，
    應依法論科。
三、本案相關之法律比較適用：
    行為後法律有變更者，適用行為時之法律。但行為後之法律
    有利於行為人者，適用最有利於行為人之法律，刑法第2 條
    第1 項定有明文。查被告於實施92年間某日起至95年6 月15
    日止之詐欺犯行後，刑法第33條、第51條、第56條及第74條
    業經總統於94年2 月2 日修正公布，並依刑法施行法第10條
    之1 規定自95年7 月1 日施行。另於95年6 月14日公布刑法
    施行法第1 條之1 ，除變更刑法分則編所定罰金貨幣單位為
    新臺幣外，並分別提高罰金數額為3 倍或30倍。職是，本件
    自應就被告行為前、後相關法律有修正者，依前揭規定加以
    比較適用。茲說明如下：
  (一)修正前刑法第339 條第1 項詐欺取財罪原規定法定刑為「5
    年以下有期徒刑、拘役或科或併科1 千元以下罰金」，且依
    修正前刑法第33條第5 款規定罰金數額應為1 元以上；然依
    刑法施行法第1 條之1 規定，修正後該罪法定刑度應為「5
    年以下有期徒刑、拘役或科或併科新臺幣3 萬元以下罰金」
    ，而修正後刑法第33條第5 款提高罰金數額為新臺幣1 千元
    以上，並以百元計算之。是以該罪修正後關於有期徒刑、拘
    役等自由刑雖未加以變更，惟就罰金數額下限則予以提高，
    故修正後之法律效果對行為人而言較屬不利，從而本件就此
    部分犯行應依刑法第2 條第1 項前段，適用行為時、即修正
    前刑法第339 條第1 項規定採為論罪科刑之基礎。
  (二)又刑法第56條連續犯之規定同於前述刑法修正過程中予以刪
    除，且此一刪除亦足資影響行為人刑罰之法律效果，同屬法
    律變更。經查：被告自92年間某日起至95年6 月15日止先後
    多次實施詐欺取財犯行，主觀上顯係基於同一犯意、客觀上
    逐次實施數次行為而具連續性，進而侵害同性質之法益，惟
    因其各次行為依一般社會健全觀念，在時間差距上，可以分
    開，在刑法評價上，各具獨立性，每次行為皆可獨立成罪，
    是依修正前刑法第56條本得適用連續犯規定而論以一罪，並
    得加重其刑至二分之一。惟因修正後刑法刪除前開連續犯規
    定，以致被告前揭數次構成要件行為須依法分別論以數罪而
    併罰之，依新法第2 條第1 項規定比較新、舊法之結果，仍
    以行為時、即修正前刑法第56條規定較有利於被告，故仍應
    以修正前刑法第56條採為被告此部分論罪之基礎。
  (三)再按，依刑法第51條定應執行刑時，「裁判確定前犯數罪，
    其中一罪在新法施行前者，亦同（即亦應為新舊法比較）。
    」最高法院95年5 月23日第8 次刑事庭會議決議可資參照。
    是修正前刑法第51條原規定：「數罪併罰，分別宣告其罪之
    刑，依左列各款定其應執行者：」其中第5 款規定：「宣告
    多數有期徒刑者，於各刑中之最長期以上，各刑合併之刑期
    以下，定其刑期。但不得逾20年」，然修正後刑法第51條第
    5 款則規定：「宣告多數有期徒刑者，於各刑中之最長期以
    上，各刑合併之刑期以下，定其刑期。但不得逾30年」。經
    比較結果，修正後刑法第51條第5 款因延長有期徒刑執行之
    上限，對行為人較屬不利，故依刑法第2 條第1 項前段規定
    ，本件應依修正前刑法第51條第5 款定其應執行之刑，方屬
    允當。
  (四)按被告犯罪後法律有變更，而比較行為時及裁判時之法律時
    ，應就與罪刑有關之共犯、未遂犯、結合犯以及累犯加重、
    自首減輕、暨其他法定加減原因與加減例等一切情形，比較
    其全部之結果，而為整體之適用，不能割裂而分別適用新舊
    法有利之條文（最高法院95年度台上字第3735號判決意旨參
    照）。本件經依前述詐欺取財罪之法定刑、是否論以連續犯
    及定執行刑等規定合併比較之結果，爰認修正前刑法相關規
    定較有利於被告，故應依修正前刑法作為本件被告此部分犯
    行論罪科刑之依據。
  (五)此外，修正前刑法第74條第1 項第1 款原規定受2 年以下有
    期徒刑、拘役或罰金之宣告，且未曾受有期徒刑以上刑之宣
    告者，得宣告緩刑，且依修正前刑法第93條第1 項規定，緩
    刑期間內得付保護管束，另於同法第75條規定僅須於緩刑期
    間內更故意犯罪、或緩刑前故意犯罪，而在緩刑其內受有期
    徒刑以上之宣告者，即可撤銷緩刑。修正後刑法第74條除維
    持前述宣告刑之限制外，另改以「未曾因故意犯罪受有期徒
    刑以上刑之宣告者」即可宣告緩刑，並增列同條第2 項規定
    法院得課予被告一定之負擔，惟同法第75條則規定須行為人
    於「緩刑期內因故意犯他罪，而在緩刑期內受不得易科罰金
    之有期徒刑以上刑之宣告確定」或「緩刑前因故意犯他罪，
    而在緩刑期內受不得易科罰金之有期徒刑以上刑之宣告確定
    」，方得撤銷緩刑，且須於於判決確定後6 月以內始可為之
    。綜此以觀，修正後刑法針對緩刑雖增列法院得課予被告一
    定義務之負擔，然此舉乃係協助被告於緩刑期間內徹底糾正
    其犯行，藉以貫徹緩刑宣告之目的，此外更同時放寬宣告緩
    刑之要件，且限制撤銷緩刑之要件，避免因社會非難程度較
    輕之過失犯、及惡性輕微或偶發性犯罪之行為人因此喪失改
    過自新之機會。準此，茲就修正前、後刑法緩刑相關規定加
    以合併比較，本院乃認應以修正後刑法關於緩刑之規定較有
    利於被告（最高法院95年第8 次刑事庭會議結論亦採同一見
    解），故應依刑法第2 條第1 項但書，適用裁判時、即修正
    後刑法緩刑相關規定作為應否宣告緩刑之依據。
四、核被告乙○○所為，各係犯修正前刑法刑法第339 條第1 項
    詐欺取財既遂罪（自92年間某日起至95年6 月15日止）、及
    修正後同條項之詐欺取財既遂罪（95年9 月1 日、同年10月
    1 日、同年11月1 日及96年1 月1 日等4 次犯行）。被告自
    92年間某日起至95年6 月15日止先後實施28次詐欺取財犯行
    ，均屬時間緊接，手法相似，觸犯構成要件相同之罪名，顯
    係基於概括犯意反覆為之，應依修正前刑法第56條論以連續
    犯而以一罪論。至被告所犯上開連續詐欺取財罪與刑法修正
    後再於95年9 月1 日、同年10月1 日、同年11月1 日及96年
    1 月1 日分別實施4 次詐欺取財犯行，彼此間犯意個別，行
    為互殊，應予分論併罰為當。爰審酌被告犯罪之動機、目的
    與手段，並兼衡被告之品性、生活狀況、智識程度，又其犯
    罪所得雖屬非微，惟犯罪尚知坦認全部犯行、態度良好，並
    與多數被害人等達成和解等一切情狀，分別量處如主文所示
    之刑。又被告前揭犯罪時間均在96年4 月24日以前，合於中
    華民國96年罪犯減刑條例所定減刑條件，應分別減為如主文
    所示之刑，並依修正前刑法第51條第5 款定其應執行之刑，
    以資懲儆。另查，被告前未曾受有期徒刑以上刑之宣告，有
    卷附台灣高等法院被告前案紀錄表1 件可佐，茲念其僅因一
    時失慮，以致誤罹刑章，且參諸被告事後業與多數受害互助
    會員達成和解在案，此有調解筆錄、調解書等附卷可證，另
    佐以被告年事已高，現時更因罹患癲癇、高血壓及心律不整
    等疾病，實有不宜入監服刑之慮，且諒其經此起訴、審判程
    序，理當知所警惕，信無再犯之虞，本院因認前開所宣告之
    刑以暫不執行為適當，爰依修正後刑法第74條第1 項第1 款
    併予諭知緩刑5 年，以啟自新。
據上論斷，應依刑事訴訟法第452 條、第273 條之1 第1 項、第
299 條第1 項前段，刑法第2 條第1 項、第339 條第1 項、第74
條第1 項第1 款，修正前刑法第339 條第1 項、第56條、第51條
第5 款，罰金罰鍰提高標準條例第1 條前段，刑法施行法第1 條
之1 ，中華民國96年罪犯減刑條例第2 條第1 項第3 款、第7 條
、第10條第1 項，判決如主文。
中    華    民    國    97    年    7     月    16    日
                  刑事第七庭  法  官 陳明呈
以上正本證明與原本無異。
如不服本判決應於收受本判決後10日內向本院提出上訴書狀，並
應敘述具體理由，如未敘述上訴理由者，應於上訴期間屆滿後20
日內補提理由書狀於本院（均須按他造當事人之人數附繕本）「
切勿逕送上級法院」。
中    華    民    國    97    年    7     月    18    日
                              書記官 林明忠
附錄本判決論罪科刑之法條：
中華民國刑法第339條（普通詐欺罪）
意圖為自己或第三人不法之所有，以詐術使人將本人或第三人之
物交付者，處5 年以下有期徒刑、拘役或科或併科1 千元以下罰
金。
以前項方法得財產上不法之利益或使第三人得之者，亦同。
前二項之未遂犯罰之。


司法院資訊處製作；財團法人民間司法改革基金會備份。
